【裁判字號】    98,交聲,515
【裁判日期】    980211
【裁判案由】    違反道路交通管理處罰條例聲明異議
【裁判全文】
臺灣桃園地方法院交通事件裁定         98年度交聲字第515號
原處分機關  交通部公路總局新竹區監理所
異  議  人
即受處分人  甲○○
上列受處分人因違反道路交通管理處罰條例案件，對於交通部公
路總局新竹區監理所桃園監理站中華民國98年1 月20所為之處分
（原處分案號：桃監裁罰字第裁52－DB0000000 號）聲明異議，
本院裁定如下：
    主  文
原處分關於罰鍰新臺幣肆萬元部分撤銷。
前項撤銷部分，不罰。
其餘異議駁回。
    理  由
一、原處分意旨略以：異議人即受處分人甲○○於民國97年2 月
    22日下午3 時50分許，騎乘車牌號碼MC8－137號普通重型機
    車，行經桃園縣蘆竹鄉○○路43號前，因飲用酒類後不勝酒
    力，不慎衝撞路旁電線桿，經警到場處理並送醫救治，抽血
    測得其血液中酒精濃度為274.8mg/dl，換算為呼氣酒精濃度
    達每公升1.37毫克，乃將其以公共危險罪嫌移送偵辦。嗣經
    臺灣桃園地方法院檢察署檢察官就該公共危險罪嫌為緩起訴
    處分，並經再議駁回確定，原處分機關調查結果，認異議人
    確有汽車駕駛人酒精濃度超過規定標準之違規行為，故依道
    路交通管理處罰條例第35條第1 項第1 款之規定，以桃監裁
    罰字第裁52－DB0000000 號裁決書，對異議人處以罰鍰新臺
    幣（下同）45,000元，吊扣駕駛執照12個月，施以道路安全
    講習之裁罰。
二、聲明異議意旨略以：異議人確有本件酒駕違規行為，然該行
    為業經臺灣桃園地方法院檢察署檢察官為緩起訴處分，緩起
    訴處分中命異議人於緩起訴處分確定後之6 個月內，向國庫
    支付新臺幣40,000元，並參加酒駕認知輔導教育課程1 次，
    異議人均按期繳納、參加，原處分機關竟再以同一事由，以
    桃監裁罰字第裁52－DB0000000 號違反道路交通管理事件裁
    決書，對異議人加以處罰，顯已有違行政罰法第26條之一事
    不二罰原則，為此請求撤銷原處分等語。
三、按一行為同時觸犯刑事法律及違反行政法上義務規定者，依
    刑事法律處罰之。但其行為應處以其他種類行政罰或得沒入
    之物而未經法院宣告沒收者，亦得裁處之。前項行為如經不
    起訴處分或為無罪、免訴、不受理、不付審理之裁判確定者
    ，得依違反行政法上義務規定裁處之，行政罰法第26條定有
    明文。
四、次按汽車駕駛人，駕駛汽車經測試檢定酒精濃度超過規定標
    準者，處新臺幣15,000元以上60,000元以下罰鍰，並當場移
    置保管該汽車及吊扣其駕駛執照1 年。汽車駕駛人有第35條
    第1 項規定之情形者，應接受道路交通安全講習，道路交通
    管理處罰條例第35條第1 項第1 款及第24條第1 項第2 款，
    亦分別定有明文。
五、經查：
    (一)就罰鍰4,5000元部分：
      1.按行政罰法於94年2 月5 日，經總統令制定公布，依該
        法第46條之規定，該法自公布後一年施行，故行政罰法
        已於95年2 月5 日生效施行，本件異議人上開違規行為
        既發生於97年2 月22日，自有該法之適用，合先敘明。
        又依該法第1 條規定：「違反行政法上義務而受罰鍰、
        沒入或其他種類行政罰之處罰時，適用本法」，可知95
        年2 月5 日後，有關行政處罰即應適用行政罰法規定，
        亦即行政罰法為一般行政處罰之基本法，所有關於行政
        處罰之裁罰，應以行政罰法為基本準則，應無疑義。
      2.次按揭行政罰法第26條之規定，探究其立法目的，無非
        以一行為同時觸犯刑事法律及違反行政法上義務規定時
        ，由於刑罰與行政罰同屬不法行為之制裁，而刑罰之懲
        罰作用較強，依刑事法律處罰即足資警惕，無一事二罰
        再處行政罰之必要，但罰鍰以外之沒入或其他種類行政
        罰，因兼具維護公共秩序之作用，為達行政目的，行政
        機關仍得併予裁處。而被告所犯若為死刑、無期徒刑或
        最輕本刑三年以上有期徒刑以外之罪，檢察官參酌刑法
        第57條所列事項及公共利益之維護，認以緩起訴為適當
        者，得定一年以上三年以下之緩起訴期間為緩起訴處分
        ，其期間自緩起訴處分確定之日起算；又被告於緩起訴
        期間內，有刑事訴訟法第253 條之3 第1 項各款情形之
        一者，檢察官得依職權或依告訴人之聲請撤銷原處分，
        繼續偵查或起訴。準此，被告經檢察官為「緩起訴」處
        分者，於「緩起訴」猶豫期間，其最後是否會被檢察官
        提起公訴，猶懸而未定，檢察官於期間內，可對被告繼
        續觀察，此時若被告顯無反省警惕之情或根本欠缺反省
        警惕之能力，檢察官得依職權或依告訴人聲請，將被告
        「緩起訴」處分撤銷。緩起訴處分若經撤銷，被告尚有
        受刑事訴追處罰可能，此時原處分機關若依法為行政裁
        決，無異將使受處分人有同時遭受行政處罰及刑事訴追
        之危險，顯與行政罰法第26條規定立法意旨相違背。又
        行政罰法第26條第2 項規定，雖未明文包括「緩起訴處
        分」，而「緩起訴處分」確定時，被告可免於刑事訴追
        ，與受不起訴處分效果相同。然緩起訴處分，為介於起
        訴及微罪職權不起訴間緩衝制度設計，其具體效力依刑
        事訴訟法第260 條規定，於緩起訴處分期間屆滿未經撤
        銷者，非有同條第1 款或第2 款情形之一，不得對於同
        一案件再行起訴，即學理上所稱實質確定力，足見在緩
        起訴期間內，尚無實質確定力可言（94台非215 號判例
        、95台非284 號判決參照）。是觸犯刑事法律之犯罪行
        為，若符合緩起訴之要件，雖經檢察官為緩起訴處分，
        仍須區分是否緩起訴期間已經屆滿而未經撤銷，若已期
        滿未經撤銷，即生學理上所稱實質確定力，而有禁止在
        訴之效果，此際行為人已確定不受刑事追訴，行政機關
        就同一行為對其處以行政罰，並無一事二罰之問題，否
        則，若緩起訴期間尚未屆滿即經撤銷，檢察官得對行為
        人提起公訴，若行政機關就同一行為對行為人處以行政
        罰，行為人即有受到雙重處罰之危險，因而行政機關所
        處之行政罰，即屬違反一事不二罰原則，而應予禁止（
        臺灣高等法院暨所屬法院96年法律座談會刑事類提案第
        36號、95年度交抗字第863 號、96年度交抗字第70號裁
        定參照）。
      3.檢察官依刑事訴訟法第253 條之2 第1 項第4 款規定為
        緩起訴處分時，命被告向公益團體捐款者，被告係履行
        檢察官為緩起訴處分命令，此等命令名義上雖非刑罰，
        但仍是一種特殊的處遇措施，會產生未經裁判即生終局
        處理案件實質效果，性質上已屬實質之制裁，造成受處
        分人財產減少之影響，其性質上自屬處分金，而與罰金
        無異，自此觀之，緩起訴處分亦屬刑事處罰類型之一。
        況行政罰法第26條第1 項僅規定「依刑事法律處罰之」
        ，並未明定應依刑法第33條、第34條所定主從刑罰之種
        類科罰，檢察官命令被告捐款之金錢給付性質上既屬處
        分金，而為實質刑事制裁，自與行政罰法第26條第1 項
        「依刑事法律處罰之」規定，尚無扞格之處，易言之，
        檢察官於緩起訴處分中附帶向特定團體（如公益團體、
        國庫）支付一定金額為條件者，該條件具有刑事罰之性
        質，因而行為人按該條件支付後，行政機關即不得再為
        行政裁罰，否則即屬違反一事不二罰原則。惟查，檢查
        官於緩起訴處分中附帶命行為人向特定團體支付一定金
        額為緩起訴之條件者，該一定之金額（即緩起訴處分金
        ），未達道路交通管理處罰條例第92條第3 項所定最低
        罰鍰金額者（依該條所授權訂定之違反道路交通管理事
        件統一裁罰基準及處理細則第2 條之附件「違反道路交
        通管理事件統一裁罰基準表」中所定之統一裁罰基準而
        定），仍須補繳不足最低罰鍰之部分，始為適法。究其
        理由，行為人若受有緩起訴處分並已支付一定金額之緩
        起訴處分金，而於期間屆滿前經撤銷緩起訴，行政機關
        再對其處以行政罰，須該行政罰之性質與刑事罰有所重
        疊，始有所謂一事二罰之問題，因此必須行政機關所處
        之行政罰，係與緩起訴處分金性質相同之行政罰鍰，始
        有一事二罰之可言，進一步言，行政機關所處之行政罰
        鍰，尚須其金額與緩起訴處分金亦屬相同，始有一事二
        罰之可言，易言之，倘若行政罰鍰之金額高於緩起訴處
        分金者，該超出之部分，並未與緩起訴處分金相重疊，
        自無一事二罰之可言，故仍得加以裁罰。準此，行為人
        於支付一定金額之緩起訴處分金後，再受到行政罰鍰之
        處分，若緩起訴處分金之金額低於行政罰鍰之法定最低
        額時，其不足之部分行為人仍須補繳，法院僅得就與緩
        起訴處分金之金額重疊之部分予以撤銷，並為不罰之諭
        知（臺灣高等法院暨所屬法院97年法律座談會刑事類提
        案第39號參照）。
      4.本件異議人之上開違規行為，業經臺灣桃園地方法院檢
        察署檢察官於97年7 月29日為緩起訴處分，並定1 年之
        緩起訴期間，且異議人已依上開緩起訴處分向國庫支付
        40,000元之處分金等情，分別有臺灣桃園地方法院檢察
        署檢察官97年度偵字第11979 號緩起訴處分書、臺灣高
        等法院檢察署檢察長97年度上議字第9798號駁回再議處
        分書、臺灣桃園地方法院檢察署97年10月6 日沒金字第
        97001568號自行收納款項收據第2 聯附卷可稽，堪信為
        真，又異議人所受之緩起訴處分，期間自緩起訴確定之
        日（再議駁回之日）之97年9 月4 日起算，應於98年9
        月5 日屆滿，則本件異議人雖經檢察官為緩起訴處分確
        定，然仍有於緩起訴期間屆滿前遭撤銷緩起訴之風險，
        因而原處分機關對異議人處以行政罰鍰，仍有使異議人
        因同一行為而受雙重處罰之虞，有悖一事不二罰原則，
        而違反行前揭之政罰法第26條規定，惟異議人因緩起訴
        而向國庫支付之金額為40,000元，與其酒醉駕車行為所
        應處之法定最低罰鍰金額（依「違反道路交通管理事件
        統一裁罰基準表」中所定之統一裁罰基準，異議人係違
        反道路交通管理處罰條例第35條第1 項第1 款規定，吐
        氣所含酒精濃度超過公升0.55毫克，故其應受最低罰鍰
        金額為45,000元）相較，尚不足5,000 元，該部分異議
        人仍應補繳。至其餘40,000元部分，異議人既已繳納緩
        起訴處分金，且考緩起訴處分金之性質、目的均與行政
        罰鍰並無二致，已無重複處罰之必要，亦即該部分之原
        處分確有違法，本院自應將該40,000元部分罰鍰予以撤
        銷，並為不罰之諭知。
    (二)就吊扣駕駛執照12個月及施以道路安全講習部分：
      查行政機關所為之吊扣駕駛執照及施以道安講習之行政處
      分，究其性質，均屬對於預防將來再犯危險之行政管制罰
      ，而與行政罰鍰係屬對於過去違反行政法上義務之行為予
      以處罰之行政秩序罰，有所不同，且其立法目的亦與刑罰
      有別，從而，前揭行政罰法26條之一事不二罰之原則，於
      此並無適用餘地。
六、綜上所述，異議人確有上開違規行為，惟原處分機關未查異
    議人雖受緩起訴處分確定，然尚未期滿而未經撤銷，逕對異
    議人處以罰鍰4,5000元，其中之40,000元違背行政罰法第26
    條規定，是該部分異議有理由，自應由本院予以撤銷，並諭
    知不罰如主文第2項所示，異議人就該部分罰鍰，無庸繳納
    。至其餘罰鍰5,000元之部分，因屬異議人應予補足之數，
    原處分並無違誤，異議人應予繳納，始為適法；又吊扣駕駛
    執照12個月、施以道安講習部分，亦核無違誤，是上開部分
    異議均無理由，應由本院予以駁回如主文第3 項所示。
據上論斷，應依道路交通管理處罰條例第87條第2 項，道路交通
案件處理辦法第19條、第20條前段，裁定如主文。
中    華    民    國    98    年    2     月    11    日
                  交通法庭    法  官  陳添喜
以上正本證明與原本無異。
如不服本裁定，應於裁定送達後5 日內向本院提出抗告狀。
                              書記官  劉玉梅
中    華    民    國    98    年    2     月    11    日


司法院資訊處製作；財團法人民間司法改革基金會備份。
